臺灣高等法院刑事裁定
110年度毒抗字第1649號
抗  告  人
即  被  告  吳坤堡



                    （現於法務部○○○○○○○○強制戒治中）
上列抗告人因聲請施以強制戒治案件，不服臺灣士林地方法院中
華民國110年11月5日所為之裁定（110年 度毒聲字第777號），
提起抗告，本院裁定如下：
    主  文
抗告駁回。                                             
    理  由
一、原裁定意旨略以：抗告人即被告甲○○（下稱抗告人），前因
    於民國109年11月21日19時許為警採尿回溯26小時內某時許
    ，在不詳地點，以不詳方式，施用第一級毒品海洛因及第二
    級毒品甲基安非他命各一次之犯行，已距離其前次觀察勒戒
    、強制戒治執行完畢逾3年，屬毒品危害防制條例第20條第3
    項所定3年後再犯情形，乃由臺灣士林地方法院以110年度毒
    聲字第202號裁定令入勒戒處所施以觀察、勒戒，復由該勒
    戒處所综合評估被告之前科紀錄與行為表現、臨床評估、社
    會穩定度，總分為63分，認有繼續施用毒品之傾向乙節，有
    法務部○○○○○○○○（下稱新店戒治所）110年10月28日新戒所
    衛字第11007015430號函及所檢附之有無繼續施用毒品傾向
    證明書暨有無繼續施用毒品傾向評估標準紀錄表各1紙在卷
    可稽，經核閱無訛。是檢察官上開之聲請，經核尚無不合，
    應予准許，依毒品危害防制條例第20條第2項後段，裁定被
    告令入戒治處所強制戒治，其期間為6個月以上，至無繼續
    強制戒治之必要為止，但最長不得逾1年等語。
二、抗告意旨略以：
　㈠鑑定人係幫助法院認定證據問題之輔助者，不能代替或僭越
    法院之角色，法院就鑑定意見須自主審查是否可採，不能毫
    無條件地全盤接收鑑定結果，將其作為裁判基礎，縱法院採
    納鑑定意見，亦須於判決理由中表明其證據評價。鑑定報告
    之內容應包括鑑定經過及結果，若僅簡略紀載結果而未載明
    鑑定經過，即與法定要件不符，法院應命受囑託機關補正，
    否則即無證據能力可言。
　㈡有無繼續施用毒品傾向評估標準評分說明手冊或評估標準紀
    錄表，均未載明各項目列入評分標準之具體理由，即未提出
    任何具體學理基礎或臨床歸納分析之統計數據，審酌受觀察
    勒戒人是否明確具有繼續施用毒品傾向之客觀事實。其中首
    次毒品犯罪年齡以20歲以下、21-30歲、31歲以上作為區分
    標準、所內行為表現中持續於所內抽菸以及合法物質濫用（
    菸、酒、檳榔）等項目，與繼續施用毒品傾向之關聯性，均
    未具體說明。入所時尿液毒品檢驗中之多重毒品反應，與毒
    品犯罪紀錄、使用海洛因或安非他命之注射方式等項目，似
    乎有部分重疊，且所內表現中持續於所內抽菸與物質使用行
    為之合法物質濫用（菸）之項目，似乎亦有重複評分之嫌，
    而有疑義。
　㈢新店戒治所附之有無繼續施用毒品傾向證明書及評估標準紀
    錄表，係屬法定鑑定之書面報告，依刑事訴訟法第161條第1
    項規定，自應就有繼續施用毒品傾向之客觀事實負舉證責任
    ，尚缺其一致性及客觀性。
　㈣法治民主國其依法行政是基本要義，法律之正當性則能使足
    當之，惟檢察官只依新店戒治所出具鑑定評估表，作為聲請
    強制戒治之依據，顯見違反程序正義，其行政權若可任意變
    更流於衍生弊端所致，一案兩樣情，故請妥適裁量等語。
三、按觀察、勒戒後，檢察官或少年法院（地方法院少年法庭）
    依據勒戒處所之陳報，認受觀察、勒戒人無繼續施用毒品傾
    向者，應即釋放，並為不起訴之處分或不付審理之裁定；認
    受觀察、勒戒人有繼續施用毒品傾向者，檢察官應聲請法院
    裁定或由少年法院（地方法院少年法庭）裁定令入戒治處所
    強制戒治，其期間為6個月以上，至無繼續強制戒治之必要
    為止，但最長不得逾1年；依上開規定為觀察、勒戒或強制
    戒治執行完畢釋放後，3年後再犯第10條之罪者，適用上開 
    規定，毒品危害防制條例第20條第2項、第3項分別定有明文
    。又毒品條例業於109年1月15日修正公布，並於同年7月15
    日施行， 該條例第20條第3項之再犯期間，原係規定「5年
    後再犯」，修正後則改為「3年後再犯」；而所稱「3年後再
    犯」，係指本次再犯（不論毒品危害防制條例修正前、後）
    距最近一次觀察、勒戒或強制戒治執行完畢釋放已逾3年者
    ，不因其間有無犯施用毒品罪經起訴、判刑或執行而受影響
    （最高法院109年度 台上字第3826號判決意旨參照）。
四、次按有無繼續施用毒品傾向之評估標準，並非完全以受勒戒
    人勒戒後之結果為準，勒戒前之各種情況，仍應作為評估之
    依據。依勒戒處所評分說明手冊規定，係以前科紀錄與行為
    表現、臨床評估、社會穩定度，三項合併計算分數，每一大
    項皆有靜態因子與動態因子。而關於有無繼續施用毒品傾向
    之評估標準，法務部業於110年3月26日以法矯字第11006001
    760號函修正頒布「有無繼續施用毒品傾向評估標準紀錄表
    」、「有無繼續施用毒品傾向評估標準評分說明手冊」，上
    開評分說明手冊載明判定之原則：「受觀察勒戒人入所後，
    經過2週時間的觀察、勒戒，由處所及醫療人員依據其各項
    紀錄、資料及觀察勒戒期間之行為表現，加以評分。在勒戒
    人入所4至6週後，可再做一次評估以做必要之評分修正。每
    一大項皆有靜態因子與動態因子。先以靜態因子分數評分，
    靜態因子分數總分在60分（含）以上為『有繼續施用毒品傾
    向』；60分以下，與動態因子分數相加，如果總分在60分（
    含）以上，為『有繼續施用毒品傾向』」；又評估標準紀錄表
    及說明手冊中「前科紀錄與行為表現」之第一題及第三題之
    計分方式修正如下（餘無修正）：㈠第一項「毒品犯罪相關
    司法紀錄」：計分方式修正為每筆（次）5分，總分上限為1
    0分；㈡第三項「其他犯罪相關紀錄」：計分方式修正為每筆
    （次）2分，總分上限為10分。是抗告人有無「繼續施用毒
    品傾向」，係依具體個案之臨床實務及相關事證等情綜合判
    定，有其相當之專業依據及標準，且涉及專門醫學，又衡酌
    強制戒治之目的，係為協助施用毒品者戒斷毒品之心癮及身
    癮所為之一種保安處分類型，而該評估標準係將與判斷有無
    繼續施用傾向之相關因素加以列舉及量化，適用於每一位受
    觀察、勒戒處分之人，具一致性、普遍性、客觀性，以利執
    法者判定受勒戒人有無繼續施用毒品傾向，倘其評估由形式
    上觀察，無擅斷或濫權等明顯不當情事，法院應予尊重。
五、經查：
　㈠抗告人因違反毒品危害防制條例案件，經臺灣士林地方法院
    以110年度毒聲字第202號裁定，送觀察、勒戒後，法務部○○
    ○○○○○○以其前開修正後之評估標準，就被告之前科紀錄與行
    為表現、臨床評估、社會穩定度等三大項因素進行評估，經
    新店戒治所評分結果，認①前科紀錄與行為表現合計為24分
    （毒品犯罪相關司法紀錄「13筆」計10分、首次毒品犯罪年
    齡為「21–30歲」計5分、其他犯罪相關紀錄「有，2筆」計4
    分、入所時尿液毒品檢驗為「一種毒品反應」計5分，上開4
    項靜態因子合計為24分；所內行為表現「無」計0分，上開
    動態因子合計為0分）；②臨床評估部分合計為39分（多重毒
    品濫用為「有，海洛因、安非他命」計10分、合法物質濫用
    為「無」計0分、使用方式為「有注射使用」計10分、使用
    年數為「超過一年」計10分，上開靜態因子合計為30分，精
    神疾病共病〈含反社會人格〉經評定為「疑似，Stimulant-re
    lated mood」計5分、臨床綜合評估〈含病識感、動機、態度
    、就醫意願〉評定為「中度」計4分，上開2項動態因子合計
    為9分）；③社會穩定度部分合計為0分（工作「全職工作(油
    漆工）」，計0分、家人藥物濫用「無」，計0分，上開2項
    靜態因子合計為0分；入所後家人是否訪視為「有，1次」，
    計0分、出所後是否與家人同住為「是」，計0分，上開2項
    動態因子合計為0分）。以上①至③部分之總分上限合計為63
    分（靜態因子共計54分，動態因子共計9分），而綜合判斷
    為有繼續施用毒品傾向，此有新店戒治所110年10月28日新
    戒所衛字第11007015430號函及所附之有無繼續施用毒品傾
    向證明書、有無繼續施用毒品傾向評估標準紀錄表等件在卷
    可稽（見臺灣士林地方檢察署110年度毒偵字第443號偵查卷
    第60至62頁）。又抗告人有無「繼續施用毒品傾向」，係執
    行觀察、勒戒期間依具體個案之臨床實務及相關事證等情綜
    合判定，本件之評估標準具一致性、普遍性、客觀性，由形
    式上觀察，無擅斷或濫權等明顯不當之情事，自得資為判斷
    抗告人有無繼續施用毒品傾向之證明，而戒治所之心理醫師
    基於其醫學專業為判定，乃係臨床實務就個案之專業判斷，
    該勒戒處本於其客觀專業及具體事證判定抗告人為「有繼續
    施用毒品傾向」，洵屬有據，抗告人指摘對於繼續施用毒品
    傾向之客觀事實應負舉證責任，缺其一致性及客觀性，以戒
    治所出具之評估表作為聲請強制戒治之依據，違反程序正義
    ，無證據能力等語，要無可採。是原審依據上開資料，裁定
    抗告人應接受強制戒治，即無不合。
　㈡再者，前述評估將抗告人之「首次毒品犯罪年齡」、「所內
    行為表現」、「合法物質濫用」、「入所時尿液毒品檢驗」
    、「毒品犯罪相關司法紀錄」、「持續於所內抽菸」、「合
    法物質濫用」等據為評分之項目，側重之面向不同，並非同
    指一事，且均屬評估行為人有無繼續施用毒品可能性之重要
    指標，於司法實務或醫學臨床上，具有毒品前科紀錄者，或
    因長期有機會接觸毒品，或因欲藉由毒品作用暫時隔絕現實
    環境，其反覆性、繼續性地再犯施用毒品犯行之機率，確實
    較沒有毒品前科者高，因此上開評估標準方會將勒戒人之前
    科紀錄列入重要之評分項目，且於評分說明手冊明訂，復皆
    設有項目計分之合理上限，業已降低各評分項目所可能造成
    之過度影響，故將上開因素列為評分項目，與戒斷毒品目的
    之達成間具有實質關聯，無違一事不二罰之原則。抗告意旨
    仍徒憑己意，指摘評估標準紀錄表內之評估項目似有部分重
    疊、重複評分之嫌，顯係有所誤解，尚非可採。至於其他案
    件是否宣告戒治處分，因行為人之前科紀錄、行為表現、臨
    床評估、社會穩定度等評分因子各有不同，無從比附援引，
    自亦不得據此指摘原裁定有何違誤。　
　㈢綜上所述，本件聲請洵屬有據，原裁定依毒品危害防制條例
    第20條第2項，裁定被告令入戒治處所強制戒治，其期間為
    六個月以上，至無繼續強制戒治之必要為止，但最長不得逾
    一年，經核其認事用法，並無違誤。被告執前事由提起本件
    抗告，並無理由，應予駁回。
據上論斷，應依刑事訴訟法第412 條，裁定如主文。
中　　華　　民　　國　　110 　年　　12　　月　　14　　日
                  刑事第二庭    審判長法　官  遲中慧
                                      法　官  楊志雄
                                      法　官  邱筱涵
以上正本證明與原本無異。
不得再抗告。
                                      書記官  鄭巧青
中　　華　　民　　國　　110 　年　　12　　月　　14　　日